【裁判字號】    97,台非,268
【裁判日期】    970529
【裁判案由】    詐欺
【裁判全文】
最高法院刑事判決              九十七年度台非字第二六八號
上  訴  人  最高法院檢察署檢察總長
被      告  甲○○
上列上訴人因被告詐欺案件，對於台灣高等法院台中分院中華民
國九十六年十一月一日第二審確定判決（九十六年度上易字第一
七○六號，起訴案號：台灣彰化地方法院檢察署九十六年度偵字
第一八○○號），認為違背法令，提起非常上訴，本院判決如下
：
    主  文
原判決及第一審判決均撤銷。
甲○○幫助共同意圖為自己不法之所有，以詐術使人將本人之物
交付，處有期徒刑陸月，如易科罰金，以新台幣壹仟元折算壹日
；減為有期徒刑月，如易科罰金，以新台幣壹仟元折算壹日。
    理  由
非常上訴理由稱：「一、按『判決不適用法則或適用不當者，為
違背法令。』刑事訴訟法第三百七十八條定有明文。次按中華民
國九十六年罪犯減刑條例已於九十六年六月十五日由立法院三讀
通過，經總統於九十六年七月四日公告，自九十六年七月十六日
施行，本件被告甲○○犯罪係於該減刑條例規定九十六年四月二
十四日減刑基準日前之九十五年八月三十一日所犯，合於該減刑
條例第二條第一項第三款、第三條第一項第十五款所列減刑規定
；再按上揭減刑條例第五條規定『本條例施行前，經通緝而未於
中華民國九十六年十二月三十一日以前自動歸案接受偵查、審判
或執行者，不得依本條例減刑。』，考其立法意旨即本條例第一
條規定：『為紀念解除戒嚴二十週年，予罪犯更新向善之機，特
制定本條例。』則中華民國九十六年罪犯減刑條例之立法，乃為
紀念解除戒嚴二十週年，予該條例基準日即九十六年四月二十四
日以前之罪犯更新向善之機會，即屬無誤；復參以與本減刑條例
類似規範之中華民國八十年罪犯減刑條例第六條：『本條例施行
前，經通緝而未於本條例施行之日起，十個月內自動歸案而接受
偵查、審判或執行者，不得依本條例減刑。』之規定，即於中華
民國八十年罪犯減刑條例施行前經發布通緝，於該條例施行前已
經緝獲到案者，並不受該條規定不得減刑之限制（最高法院八十
一年台非字第一二號判決參照），是於九十六年四月二十四日之
中華民國九十六年罪犯減刑條例基準日前之犯罪，於本減刑條例
施行前已經發有通緝，且於該條例九十六年七月十六日發布生效
前已緝獲到案者，如合於本減刑條例所規範得以減輕其刑者，自
得依據本減刑規定予以減輕其刑，始合於本條例之立法意旨。則
本案被告之上揭犯罪係於九十六年四月二十四日之中華民國九十
六年罪犯減刑條例基準日前所犯，於九十六年六月七日經臺灣彰
化地方法院以九十六年彰院賢緝字第一五六號通緝書發布通緝，
再於九十六年七月十六日上揭減刑條例施行前之九十六年六月九
日緝獲，並由該院於九十六年六月十三日以年彰院賢緝銷字第一
八六號撤銷通緝書撤銷通緝一節，有通緝書、撤銷通緝書、彰化
縣警察局員林分局九十六年六月十日員警分偵緝字第○九六○○
○○一六二號通緝案件報告書在卷可查（臺灣彰化地方法院九十
六年度易字五二九號卷第三一頁至第五二頁），是本件應依中華
民國九十六年罪犯減刑條例第二條第一項第三款、第三條第一項
第十五款之規定予以減輕其刑。乃原確定判決竟以被告係於上開
條例施行前，經通緝且未於九十六年十二月三十一日以前自動歸
案接受審判，不得依上開條例減刑，即有判決適用法則不當之違
背法令。二、案經確定，爰依刑事訴訟法第四百四十一條、第四
百四十三條提起非常上訴，以資糾正。」等語。
本院按判決不適用法則或適用不當者，為違背法令，刑事訴訟法
第三百七十八條定有明文。又中華民國九十六年罪犯減刑條例於
九十六年七月四日制定公布，並於同年月十六日生效施行，其第
五條規定：「本條例施行前，經通緝而未於中華民國九十六年十
二月三十一日以前自動歸案接受偵查、審判或執行者，不得依本
條例減刑。」係指於該條例生效施行前經通緝，而未於九十六年
十二月三十一日前自動歸案者，不得依該條例之規定減刑而言；
如係於該條例施行前經通緝，並於該條例施行前經緝獲歸案者，
應不受該條不得減刑規定之限制。故於中華民國九十六年罪犯減
刑條例基準日（即九十六年四月二十四日）前犯罪，於該減刑條
例施行前已經發布通緝，且於該條例生效施行（即九十六年七月
十六日）前已緝獲到案者，如合於該減刑條例減刑之規定者，仍
非不得依該減刑條例之規定予以減刑。本件原審判決及第一審判
決均認定被告甲○○於九十五年七、八月間某日，基於幫助詐欺
之犯意，將其向中華郵政股份有限公司彰化大竹郵局申辦之存摺
（帳號0000000號）、金融卡、密碼及印章提供予某不詳
姓名之成年人使用。嗣該不詳姓名之成年人與化名「林永升」、
「陳玉鈴」等人於同年八月三十一日上午，分別假冒「中華電信
公司」、「防偽中心」、「中央存保局」人員，以電話向被害人
龔惠慧佯稱：「因欠費新台幣（下同）約一萬多元，需打電話至
防偽中心」、「其名下帳戶遭冒用，需去電中央存保局」、「需
將其帳戶內金額匯至指定帳戶」等語，使龔惠慧陷於錯誤而至銀
行分別匯款八十萬零一千元、八十萬零五千元、七十萬零六千五
百元及十萬元至被告上揭帳戶及楊俊台、董素清名義之其他帳戶
內，再由該不詳姓名之人將款項領出等情，適用刑法第三十條第
一項前段、第二項、第三百三十九條第一項、第四十一條第一項
前段，刑法施行法第一條之一第一項、第二項前段，論以幫助詐
欺罪，量處有期徒刑六月，並諭知如易科罰金，以一千元折算一
日。又以被告犯罪時間雖在九十六年四月二十四日以前，但其係
於九十六年六月九日經緝獲後接受審判，不得依中華民國九十六
年罪犯減刑條例予以減刑，固非無見。惟查被告犯罪後，因逃匿
而於九十六年六月七日經台灣彰化地方法院以九十六年彰院賢緝
字第一五六號通緝書發布通緝，旋於同年月九日緝獲，並由該院
於同年月十三日以九十六年彰院賢緝銷字第一八六號撤銷通緝書
撤銷通緝，有通緝書、撤銷通緝書及彰化縣警察局員林分局九十
六年六月十日員警分偵緝字第○九六○○○○一六二號通緝案件
報告書各一份在卷可稽（見台灣彰化地方法院九十六年度易字第
五二九號卷第三十一至五十二頁）。足見被告係於中華民國九十
六年罪犯減刑條例減刑基準日即九十六年四月二十四日前犯罪，
其犯罪後雖經發布通緝，但於上述減刑條例施行前即已緝獲到案
，依首開說明，應無同條例第五條不得減刑規定之適用。第一審
判決認被告有該條例第五條不得減刑規定之適用，而未依該條例
相關規定予以減刑，自有判決不適用法則及適用不當之違誤，原
判決未予撤銷糾正，仍予維持，同屬違法。案經確定，且於被告
不利，非常上訴意旨執以指摘，洵有理由，應由本院將原判決及
第一審判決均撤銷，另行判決，依法減其宣告刑二分之一，並仍
諭知易科罰金之折算標準，以資救濟。又按非常上訴審應以原確
定判決所確認之事實為判決基礎，以審認原確定判決有無違背法
令。非常上訴審亦屬法律審，關於實體法上之事實，因其係決定
刑事責任之存否及刑罰權應予如何實現之問題，須經嚴格之證明
，非常上訴審自無從為必要之調查，而應受確定判決所認定事實
之拘束。本院爰依原判決所確認之事實，另為判決，附此敘明。
據上論結，應依刑事訴訟法第四百四十七條第一項第一款，刑法
第三十條第一項前段、第二項、第三百三十九條第一項、第四十
一條第一項前段，刑法施行法第一條之一第一項、第二項前段，
中華民國九十六年罪犯減刑條例第二條第一項第三款、第七條、
第九條，判決如主文。
中    華    民    國  九十七  年    五    月  二十九  日
                      最高法院刑事第九庭
                          審判長法官  洪  文  章
                                法官  王  居  財
                                法官  郭  毓  洲
                                法官  黃  梅  月
                                法官  邱  同  印
      本件正本證明與原本無異
                                      書  記  官
中    華    民    國  九十七  年    六    月    二    日
                                                      Ｋ


司法院資訊處製作；財團法人民間司法改革基金會備份。
